ACORDAO-COMPLETO-2357375

ACÓRDÃO 3774/2020 ATA 8/2020 - PRIMEIRA CÂMARA

Vistos, relatados e discutidos estes autos de processo de tomada de contas especial instaurada pelo Ministério da Justiça em razão da reprovação parcial da prestação de contas dos recursos repassados por força do Convênio 42/2006,
ACORDAM os Ministros do Tribunal de Contas da União, reunidos em sessão da Primeira Câmara, ante as razões expostas pelo relator, em:
9.1. arquivar a presente tomada de contas especial por falta de pressuposto de constituição e desenvolvimento válido e regular do processo, com fundamento no art. 5º, incisos I, II e IV, da IN TCU 71/2012, alterada pela IN TCU 76/2016, e no art. 212 do RITCU; e
9.2. dar ciência do presente acórdão ao responsável, ao Ministério da Justiça e à Prefeitura Municipal de Bayeux/PB.

Tomada de Contas Especial instaurada em razão da reprovação parcial da prestação de contas de convênio celebrado com o Ministério da Justiçapara a capacitação da guarda municipal.

Primeira Câmara

Prefeitura Municipal de Bayeux/PB

3. Responsável: Josival Júnior de Souza (XXX.478.814-XX)

13.1. Ministros presentes: Walton Alencar Rodrigues (Presidente), Benjamin Zymler (Relator), Bruno Dantas e Vital do Rêgo.
13.2. Ministros-Substitutos presentes: Augusto Sherman Cavalcanti e Weder de Oliveira.

BENJAMIN ZYMLER

Adoto, como relatório, com alguns ajustes de forma, a instrução elaborada no âmbito da Secretaria de Controle Externo de Tomada de Contas Especial (SecexTCE) inserta à peça 8, in verbis:
“INTRODUÇÃO
1. Trata-se de Tomada de Contas Especial instaurada pelo Ministério da Justiça em desfavor do Sr. Josival Júnior de Souza (XXX.478.814-XX) , prefeito do Município de Bayeux/PB nas gestões 2005-2008 e 2009-2012, em razão do não encaminhamento de documentação exigida para a prestação de contas do Convênio 042/2006 - Siafi 573.884 (peça 4, p. 71-89) , celebrado entre a União, por intermédio do Ministério da Justiça, e o Município de Bayeux/PB, tendo por objeto a capacitação da guarda municipal para enfrentar e propor atividades na atuação na prevenção da violência e criminalidade, visando ampliar as ações desenvolvidas pelo município, coibindo o transporte de drogas ilícitas, bem como ampliar as ações preventivas que vem sendo realizadas junto a crianças, adolescentes e jovens inseridos na rede escolar municipal, no âmbito do Programa de Segurança Pública para o Brasil. 
HISTÓRICO	
2.	O Convênio 042/2006 foi firmado no valor de R$ 149.293,95, sendo R$ 128.538,75 à conta do concedente e R$ 20.755,20 referentes à contrapartida do convenente. Teve vigência de 29/11/2006 a 29/11/2008, com mais 60 dias para a apresentação da prestação de contas. Os recursos foram liberados por meio das Ordens Bancárias 2006OB902432, de 30/11/2006, e 2006OB902477, de 4/12/2006 (peça 4, p. 111 e 113) .
3.	No subitem 2.3 do Parecer CGFIS/DEAPSEG 125/2010 (peça 4, p. 115-125) consta:
‘2.3. Constam as cópias das Guias de Recolhimento da União GRU evidenciando o recolhimento do saldo remanescente, totalizando um valor de R$ 68.690,58 (sessenta e oito mil seiscentos e noventa reais e cinquenta e oito centavos) , conforme total discriminado no item ‘devoluções’ do demonstrativo da despesa (peça 5, p. 69-71) .’ 
4.	A prestação de contas final, segundo a Coordenação Geral de Fiscalização – CGFIS, do Departamento de Execução e Avaliação do PNSP, da Secretaria Nacional de Segurança Pública - Ministério da Justiça, Parecer CGFIS/DEAPSEG 125/2010 (peça 4, p. 115) , foi apresentada em 16/3/2009 (parte na peça 4, p. 165-317; peça 5, 69-84) e examinada conforme se depreende do Parecer CGFIS/DEAPSEG 125/2010, de 13/5/2010 (peça 4, p. 115-125) . Nesse parecer, conclusivamente, foi solicitado ao convenente o atendimento aos seguintes itens para o saneamento do processo de prestação de contas:
a) manifestar-se quanto ao pagamento no valor de R$ 261,00, subitem 2.4.1; 
b) manifestar-se sobre a integralização tardia da contrapartida, em desacordo com o cronograma de desembolso do plano de trabalho e com o termo de convênio, subitens 2.4.2 e 2.5.1; 
c) atentar sobre a aplicação dos recursos em fundos de investimento, ao invés de caderneta de poupança, conforme estabelece o art. 20, § 1°, inciso I, da IN STN 1/1997, subitem 2.5.2; e
d) encaminhar justificativa referente à ratificação da dispensa de licitação e os elementos constantes da exposição de motivos DP00004/2008, subitem 3.1.3.1.
5.	Em sequência, a Secretaria Nacional de Segurança Pública emitiu o Parecer MJ/SENASP/CGAPSP 267/2010, de 26/11/2010 (peça 4, p. 131-141) , ressaltando que a prestação de contas não continha os seguintes elementos:
a) relatório da execução do curso, listas de presença, devidamente assinadas pelos alunos, de acordo com as matérias e quantidade de horas-aula, nem fotografias das atividades formativas desenvolvidas; e
b) termo de localização de bens e relatório fotográfico dos equipamentos permanentes adquiridos, evidenciando o uso da logomarca do governo federal.
6.	Nesses termos, no parecer, sugeriu-se nova diligência ao convenente para o envio dos seguintes documentos/informações (peça 4, p. 139) :
a) novo relatório circunstanciado do cumprimento do objeto – com justificativa para o não cumprimento das Metas 3 e 4 do plano de trabalho, indicando o alcance (ou não e por que) das metas estabelecidas no projeto básico (item 8) , apresentando os documentos referidos no relatório entregue: resultado das pesquisas realizadas com a população e os profissionais da Guarda Municipal (GM) para avaliar o impacto das aquisições, bem como o Plano Municipal de Segurança Pública. Além disso, o município deveria ressaltar de que forma cumpriu o objeto do convênio, informando as atividades, após a capacitação dos profissionais da Guarda Municipal, propostas para a prevenção da violência e da criminalidade, ampliando as ações desenvolvidas pelo município; deveria apresentar dados estatísticos que comprovassem a coibição do transporte de drogas ilícitas e como foram ampliadas as ações preventivas realizadas junto a crianças, adolescentes e jovens inseridos na rede escolar municipal; 
b) termo de localização de bens, com a indicação do endereço do local em que os equipamentos foram lotados; 
c) relatório fotográfico dos equipamentos adquiridos, indicando a utilização do brasão do governo federal e o número do convênio; e 
d) listas de presença, devidamente assinadas, individualizadas de acordo com as matérias do curso de formação efetivamente realizado, carga horária, assim como a ementa dos cursos, nos termos da Meta 5 do plano de trabalho, assim como relatório de avaliação do curso.
7.	 Depois das tratativas para o atendimento às diligências, conforme Ofício 9831 DEAPSEG, de 29/11/2010 (peça 4, p. 143) , a Coordenação de Prestação de Contas (Copre) da Secretaria Nacional de Segurança Pública (SNSP) emitiu o Parecer/CGFIS/DEAPSEG 180/2014, de 6/6/2014 (peça 4, p. 149-154) , acusando o recebimento da documentação solicitada, enviada por meio do Ofício SEGCON 003/2011, de 28/2/2011 (peça 4, p. 165) . Nesse parecer, foram consideradas saneadas as pendências relacionadas no item 4, letras ‘a’, ‘b’ e ‘c’, desta instrução, deixando de acolher as justificativas para a ‘ratificação da dispensa da licitação’ (item 4, letra ‘d’, retro) apenas porque não fora enviada a pesquisa mercadológica com os orçamentos de, no mínimo, 3 empresas e justificativa quanto a não realização de outra licitação antes de decidir pela dispensa. Ainda nesse parecer, a SNSP sugeriu repetir a diligência para obter os documentos/informações relacionados no item 6, retro.
8.	Não há notícia sobre o atendimento a essa demanda. Entretanto, em 5/11/2015, a SNSP expediu ao então prefeito, Sr. Expedito Pereira, o Ofício 269/2015, notificando-o da instauração da tomada de contas especial do convênio em questão, haja vista a ausência de documentação exigida na prestação de contas do referido instrumento, comprometendo o julgamento da boa e regular aplicação dos recursos (peça 5, p. 45) . Posteriormente, por meio do Ofício 329/2015, de 17/12/2015 (peça 5, p. 59) , a SNSP informou ao prefeito sobre o deferimento do prazo de mais 30 dias para a apresentação das alegações de defesa julgadas necessárias ao cumprimento do objeto e/ou o recolhimento do débito.
9.	Na sequência, a SNSP emitiu o Parecer 120/2016, datado de 12/12/2016 (peça 5, p. 85-98) , em que fez análise contextualizada acerca da tomada de contas especial do convênio em pauta, concluindo, ao final, pela emissão de notificação ao Sr. Josival Júnior de Souza (XXX.478.814-XX) , ex-prefeito de Bayeux/PB (mandatos 2005-2008 e 2009-2012) , para que, no prazo de 30 dias, a contar do recebimento do ofício de notificação, apresentasse as alegações julgadas necessárias ou comprovasse o recolhimento ao Tesouro Nacional, mediante Guia de Recolhimento da União - GRU, do valor de R$ 165.471,75, referente à atualização monetária, acrescida de juros, do montante original de R$ 65.007,00, na forma da legislação em vigor.
10. Assim, a instauração da tomada de contas especial, conforme apontado no Parecer 120/2016/CGGIR (item 9, retro) , decorreu da ausência de suporte documental comprobatório da execução da Meta 5 do plano de trabalho, com fundamento nas alíneas ‘c’ e ‘h’, inciso II, do art. 63 da Portaria Interministerial 127/2008 e na alínea ‘d’, inciso II, do art. 38 da IN STN 1/1997 (peça 2, p. 469, item 14) . 
11.O órgão instaurador notificou o responsável Josival Júnior de Souza para conhecimento da instauração do processo, para a apresentação de informações, justificativas ou defesas e para a cobrança do débito:
	Ofício
	Data
	Assunto
	Localização

	9831
	29/11/2010
	Informa os apontamentos a serem atendidos com vistas ao saneamento do processo de prestação de contas, no prazo de 30 dias.
	x

	168
	9/12/2016
	Comunica a instauração de Tomada de Contas Especial, oferecendo prazo para defesa ou recolhimento do valor apurado.
	Peça 2, p. 435
Peça 5, p. 103-104
Peça 5, p. 107 e 109-110

12.Diante do não saneamento das irregularidades apontadas e da não devolução dos recursos, instaurou-se a tomada de contas especial. No Relatório Final 9/2017/CCONTAB/SPO/SE, do Tomador de Contas (peça 2, p. 466-473; peça 6, p. 24-31) , conclui-se que o prejuízo importaria no valor original de R$ 65.007,00, imputando-se a responsabilidade ao Sr. Josival Júnior de Souza (XXX.478.814-XX) , prefeito de Bayeux/PB nas gestões 2005-2008 e 2009-2012, em razão da ausência de documentação prevista na prestação de contas do convênio em tela. 
13.O Relatório de Auditoria 1109/2018, da Controladoria Geral da União (peça 2, p. 480-482; peça 6, p. 38-40) , também chegou às mesmas conclusões. Após serem emitidos o Certificado de Auditoria, o Parecer do Dirigente e o Pronunciamento Ministerial (peça 2, p. 484-485, e 496; peça 6, p. 42, 44 e 56) , o processo foi remetido a esse Tribunal.
ANÁLISE DOS PRESSUPOSTOS DE PROCEDIBILIDADE DA IN/TCU 71/2012
14.Verifica-se que não houve o transcurso de mais de dez anos desde o fato gerador sem que tenha havido a notificação do responsável pela autoridade administrativa federal competente (art. 6º, inciso II, c/c art. 19 da IN TCU 71/2012, modificada pela IN TCU 76/2016) , uma vez que os recursos foram transferidos em 2006 (item 2, retro) , as despesas impugnadas datam de abril e maio/2008 (peça 5, p. 82-83) e o responsável foi notificado sobre as irregularidades pela autoridade administrativa competente em 21/12/2016 por meio do Ofício 168, de 9/12/2016 (peça 5, p. 103-104, 107 e 109-110) .
15.Verifica-se que o valor atualizado do débito apurado (sem juros) , em 1/1/2017, é superior a R$ 100.000,00, na forma estabelecida nos arts. 6º, inciso I, e 19 da IN TCU 71/2012, modificada pela IN TCU 76/2016) .
16. A tomada de contas especial está, assim, devidamente constituída e em condição de ser instruída.
EXAME TÉCNICO
Execução física
17.O plano de trabalho do Convênio 042/2006 (peça 4, p. 13-31) previu a execução do objeto em 5 metas:
Meta 1: Implementar, na Guarda Civil, um Grupamento de Segurança Fluvial;
Meta 2: Melhorar e ampliar os meios de comunicação existentes;
Meta 3: Programa de Prevenção às Drogas ‘Educando Para a Vida’;
Meta 4: Aplicar o programa de prevenção às drogas e violência ‘Educando Para a Vida’ em 500 alunos da 7ª série da rede municipal de ensino;
Meta 5: Capacitar integrantes da GCM. Curso de Formação para 50 novos integrantes da Guarda Civil Municipal, conforme a Matriz Curricular Nacional para Formação das Guardas Municipais.
18.No Parecer 120/2016, datado de 12/12/2016 (peça 5, p. 85-98) , o concedente considerou cumpridas as Metas 1 a 4 e impugnou os recursos aplicados na Meta 5 em razão da impossibilidade de atesto de sua efetividade pela falta de suporte documental comprobatório de sua execução peça 5, p. 97) .
 Execução financeira
19.Segundo o Parecer CGFIS/DEAPSEG 125/2010, de 13/5/2010 (peça 4, p. 115-125) , acerca da movimentação financeira, os documentos apresentados, verificou-se:
‘2.3. Constam as cópias das Guias de Recolhimento da União GRU, evidenciando o recolhimento do saldo remanescente, totalizando um valor de R$ 68.690,58 (sessenta e oito mil seiscentos e noventa reais e cinquenta e oito centavos) , conforme total discriminado no item ‘devoluções’ do demonstrativo da despesa. 
2.3.1. O recolhimento do saldo remanescente ocorreu dentro do prazo regulamentar. 
2.4. Os Extratos da conta específica evidenciaram o depósito da contrapartida financeira, a compensação da totalidade das despesas constantes na Relação de Pagamentos e o encerramento da conta.’
20. No geral, o referido parecer considerou que os dados consignados na relação de pagamentos guardam conformidade com as cópias dos documentos fiscais e com as naturezas de despesas constantes no plano de aplicação (peça 4, p. 119) . Os extratos da aplicação financeira evidenciaram os rendimentos, mês a mês, desde a data da aplicação até o seu encerramento. A apuração dos valores ‘está’ coerente com o informado no Demonstrativo da Receita. Os documentos comprobatórios das despesas (notas fiscais) , não apresentam a identificação do convênio, mas indicam números de licitações e contratos, estabelecendo o vínculo com o convênio (peça 4, p. 119-121) .
21. Em consequência das restrições observadas na execução física (item 18, retro) , a área financeira do convenente aprovou a prestação de contas exceto quanto aos gastos referentes à Meta 5, no valor original de R$ 65.007,00 (peça 5, p. 97) .
Débito
22. Em razão da não aprovação da Meta 5, para o tomador de contas, o débito constituído nesta TCE é de R$ 65.007,00 (item 12, retro) .
Irregularidade e responsabilização
23.O tomador de contas responsabilizou o Sr. Josival Júnior de Souza (XXX.478.814-XX) , prefeito de Bayeux/PB nas gestões 2005-2008 e 2009-2012, em razão da ausência de documentação na prestação de contas do convênio em tela (item 12, retro) . 
Constatações acercada execução física, financeira, quantificação do débito, da irregularidade consignada e da responsabilização na fase interna desta TCE.
24.Ante o exposto, o escopo da análise nesta Seção ‘Exame Técnico’ está delimitado em verificar a consistência na instauração desta TCE, tendo por motivação a ausência de documentos na prestação de contas do Convênio 042/2006 que, segundo o tomador de contas, justificam a impugnação de despesas no montante de R$ 65.007,00 e a responsabilização do ex-prefeito Josival Júnior de Souza. Com efeito, os recursos do Convênio 042/2006 foram gastos, de modo que a execução do objeto e a prestação de contas recaíram na gestão do Sr. Josival Júnior de Souza (XXX.478.814-XX) , prefeito de Bayeux/PB nas gestões 2005-2008 e 2009-2012, não havendo reparos a fazer, nesse aspecto, na decisão do tomador de contas (item 12, retro) . 
25.Entretanto, deve-se ressaltar que o Convênio 042/2006 vigeu no período de 29/11/2006 a 29/11/2008 e a prestação de contas foi apresentada em 16/3/2009 (item 4, retro) . Passaram-se mais 10 anos em relação aos fatos apontados como irregulares.
26.Some-se a isso o fato de que o Sr. Josival Júnior de Souza (XXX.478.814-XX) , prefeito do Município de Bayeux/PB nas gestões 2005-2008 e 2009-2012, tomou conhecimento de que existiam pendências não resolvidas em suas contas somente em 21/12/2016, quase 4 anos depois de ter deixado o cargo de prefeito de Bayeux/PB, lembrando que não constam dos autos informações de que o Ofício 9831, de 29/11/2010 (peça 4, p. 143) , que encaminhou o Parecer MJ/SENASP/CGAPSP 267/2010, de 26/11/2010 (peça 4, p. 131-141) , tenha sido, de fato, recebido pelo destinatário (v. item 3, retro) . 
27.Ademais, as pendências remanescentes que impediram a aprovação das contas referiam-se a documentos que não foram incorporados à prestação de contas, tais como listas de presença, devidamente assinadas, individualizadas de acordo com as matérias do curso de formação efetivamente realizadas, carga horária, assim como a ementa de cursos e relatório de avaliação de curso (item 6, letra ‘d’, retro) . Em resumo, ocorrência formal em razão da ausência de suporte documental comprobatório da execução da Meta 5 do plano de trabalho (item 10, retro) 
28.No entanto, em relação à documentação atinente à execução física do convênio, a cláusula terceira, item II, letra ‘i’, do ajuste estabeleceu que a convenente deveria encaminhar à SENASP o relatório trimestral sobre a execução físico-financeira do convênio, conforme disposto no inciso I do art. 5° da Portaria/GM 3.746/2004 (peça 4, p. 75) . Por sua vez, na cláusula nona (prestação de contas) do citado convênio, a prestação de contas deveria ser composta pelos seguintes documentos:
a) Cópia do Plano de Trabalho aprovado pelo ordenador de despesa
b) Cópia do Termo de Convênio
c) Cópia da publicação, no Diário Oficial da União, do Extrato do Termo de Convênio 
d) Relatório detalhado do Cumprimento do Objeto
e) Relatório de Execução Físico-Financeira 
f) Demonstrativo da Execução da Receita e Despesa, evidenciando os recursos recebidos em transferência, a contrapartida, os rendimentos auferidos da aplicação financeira, quando for ocaso e os saldos
g) Relação de pagamentos efetuados com os recursos dos concedente e convenente, bem como dos provenientes da aplicação financeira
 h) Relação dos bens permanentes com recursos dos concedente e convenente, bem como dos provenientes da aplicação financeira
i) Relação dos bens de consumo com recursos do concedente e do convenente, bem como dos provenientes da aplicação financeira
j) Relação de serviços de terceiros com recursos do concedente e do convenente, bem como dos provenientes da aplicação financeira
k) Termo de Localização dos bens adquiridos
l) Extrato da conta bancária especifica do período do recebimento da 1ª parcela até o último pagamento e também a conciliação bancária, quando for o caso
m) Extrato da conta de aplicação financeira, evidenciando todos os rendimentos auferidos no período
n) Contrato firmado com prestadora de serviços e seus aditivos 
o) Cópia do termo de aceitação definitiva da obra, quando o objeto visar à realização de obra ou serviço de engenharia
p) Comprovante de recolhimento do saldo de recursos não aplicados, se for o caso, à conta indicada pelo responsável pelo programa/projeto
q) Cópia do despacho adjudicatório e homologatório nas licitações realizadas ou justificativa para sua dispensa ou inexigibilidade, com o respectivo embasamento legal, quando for o caso.
29.Portanto, à época, não havia qualquer obrigação de o convenente enviar as listas de presença dos cursos realizados para comprovar quaisquer das metas (peça 4, p. 79-81) . Devemos ter em mente que não se pode censurar o órgão concedente em obter documentos e informações extras para se certificar da boa e regular aplicação dos recursos repassados. Entretanto, questiona-se a intempestividade em que se faz exigências dessa natureza – depois de executado e expirada a vigência do convênio - agravada pelo fato de não estar formalmente prevista no instrumento.
30. A propósito da intempestividade e do tempo decorrido dos fatos, a jurisprudência desta Corte ainda prevalece no sentido de que somente o longo decurso de tempo entre a data da transferência dos recursos e a instauração da tomada de contas especial não é suficiente para o trancamento das contas, a qual só ocorrerá após a verificação de que o lapso temporal tenha prejudicado efetivamente o exercício, pelo responsável, do direito à ampla defesa e ao contraditório (Acórdão 2024/2016-TCU-Segunda Câmara, 5.539/2015-1ª Câmara, 2.255/2015-1ª Câmara, 6.239/2014-2ª Câmara, 7.095/2014-2ª Câmara, 4.709/2014-1ª Câmara, 4.580/2014-1ª Câmara) . Assim, há a necessidade de prova do prejuízo ao exercício da ampla defesa.
31. Essa linha de entendimento resguarda o reconhecimento da imprescritibilidade das ações de ressarcimento ao erário, conforme enunciado da Súmula de Jurisprudência 282 deste Tribunal, exarada em consonância com o posicionamento do Supremo Tribunal Federal no bojo do Mandado de Segurança 26.210/DF, DOU de 10/10/2008. 
32.Dessa forma, em relação à demora do concedente em instaurar o processo de tomada de contas especial e enviá-lo a esta Corte, também não é demais enfatizar que a jurisprudência do TCU admite que, após ser notificado na fase interna da TCE, o gestor tem o dever de juntar e guardar toda a documentação relacionada à sua defesa até o julgamento definitivo do processo. Contudo, a ocorrência de inconsistências processuais quanto à existência da irregularidade em si e o longo decurso de prazo até a citação pelo TCU inviabilizam o exercício do direito de defesa e determinam o arquivamento dos autos por falta de pressuposto de constituição e desenvolvimento válido e regular do processo  (Acórdão 7930/2014-TCU-Segunda Câmara; Relator: André de Carvalho) .
33. Em linha análoga são os Acórdão 1560/2014-TCU-Segunda Câmara e 4467/2013-2ª Câmara. No Acórdão 1560/2014-TCU-Segunda Câmara, o Ministro Relator José Jorge, ao proferir o seu voto, arrematou:
‘6. Em face desses elementos e dos demais contidos no Relatório supra, entendo que não seja possível adentrar o mérito das presentes contas. Ainda que não se possa suscitar vício do relatório de vistoria que apontou inexecução de parte do objeto, há de se reconhecer que a excessiva demora na citação do responsável afetou negativamente sua possibilidade de contraditar as imputações que lhes foram dirigidas.’
34.No caso presente, verificamos que existem evidências suficientes que inviabilizam o exercício do contraditório e da ampla defesa por parte do responsável arrolado nesta TCE, visto que o longo tempo decorrido entre a ocorrência dos fatos (em 2008) e o chamamento do responsável aos autos (2019) e a própria natureza do objeto previsto no do Convênio 042/2006 (capacitação de profissionais da segurança pública) dificultam a preservação do cenário que permita ao responsável contestar o tomador de contas quanto ao cumprimento das metas estabelecidas, mais precisamente a Meta 5 do plano de trabalho. Realmente, na análise preliminar desta TCE, já vislumbramos que será inviável que o responsável colha listas de presenças de cursos ministrados há mais de 10 anos, sobretudo levando-se em conta a imprevisibilidade formal de tais elementos na prestação de contas final do ajuste. Enfim, a presente TCE não preenche os requisitos de admissibilidade previstos no art. 5º da IN TCU 71/2012, abaixo transcrito:
‘Art. 5º É pressuposto para instauração de tomada de contas especial a existência de elementos fáticos e jurídicos que indiquem a omissão no dever de prestar contas e/ou dano ou indício de dano ao erário (alterado pela Instrução Normativa nº 76, de 23/11/2016, DOU de 12/12/2016) .’
Parágrafo único. O ato que determinar a instauração da tomada de contas especial, deverá indicar, entre outros:
I - os agentes públicos omissos e/ou os supostos responsáveis (pessoas físicas e jurídicas) pelos atos que teriam dado causa ao dano ou indício de dano identificado;
II – a situação que teria dado origem ao dano ou indício de dano a ser apurado, lastreada em documentos, narrativas e outros elementos probatórios que dêem suporte à sua ocorrência; (...) 
IV - evidenciação da relação entre a situação que teria dado origem ao dano ou indício de dano a ser apurado e a conduta da pessoa física ou jurídica supostamente responsável pelo dever de ressarcir os cofres públicos.’
35. Destarte, propomos arquivar a presente tomada de contas especial por falta de pressuposto de constituição e desenvolvimento válido e regular do processo, sobretudo porque, na linha do Acórdão 7930/2014-TCU-Segunda Câmara (item 32, retro) , em nosso entendimento, a presente TCE apresenta inconsistências insuperáveis quanto à evidenciação entre a situação que teria dado origem ao dano e a conduta da pessoa física supostamente responsável pelo dever de ressarcir os cofres públicos, de modo que, originalmente, o processo não atende aos requisitos do art. 5º, incisos I, II e IV, da IN TCU 71/2012, alterada pela IN TCU 76/2016, e o art. 212 do RITCU.
 36. Informa-se que não foi encontrado débito imputável ao responsável em outros processos em tramitação no Tribunal.
CONCLUSÃO
37. A presente TCE fundamentou-se, essencialmente, na ausência de documentos na prestação de contas do Convênio 042/2006, tais como listas de presença, devidamente assinadas, individualizadas de acordo com as matérias do curso de formação efetivamente realizadas, carga horária, assim como a ementa de cursos, relatório de avaliação de curso (item 27, retro) que, segundo o tomador de contas, justificaram a impugnação de despesas no montante de R$ 65.007,00 e a responsabilização do ex-prefeito Josival Júnior de Souza (item 24, retro) .
38. Na Seção ‘Exame Técnico’, verificou-se que tais documentos não foram formalmente exigidos nos termos do Convênio 042/2006 e que, portanto, não havia qualquer obrigação de o convenente enviar as listas de presença dos cursos realizados para comprovar quaisquer das metas (item 29, retro) .
39. Destarte, e tendo em vista que o exame das ocorrências que ensejaram a instauração da presente tomada de contas especial evidenciou que o lapso temporal entre a data provável de ocorrência do dano e a primeira citação do responsável é superior ao prazo de dez anos e considerando que o processo encontra-se pendente de citação válida neste Tribunal, cabe propor, desde logo, o arquivamento do processo, com fundamento nos art. 5º, incisos I, II e IV, da IN TCU 71/2012, alterada pela IN TCU 76/2016, e no art. 212 do RI/TCU.
PROPOSTA DE ENCAMINHAMENTO
40.Diante do exposto, submetem-se os autos à consideração superior, propondo: 
a) arquivar a presente tomada de contas especial por falta de pressuposto de constituição e desenvolvimento válido e regular do processo, com fundamento no art. 5º, incisos I, II e IV, da IN TCU 71/2012, alterada pela IN TCU 76/2016, e no art. 212 do Regimento Interno do TCU;
b) enviar cópia do acórdão que vier a ser proferido ao Ministério da Justiça e ao Sr. Josival Júnior de Souza (XXX.478.814-XX) , prefeito do Município de Bayeux/PB nas gestões 2005-2008 e 2009-2012, para ciência, informando-os que a deliberação, acompanhada do relatório e voto que a fundamentarem, estará disponível para consulta no endereço www.tcu.gov.br/acordaos, além de esclarecer que, caso requerido, o TCU poderá fornecer as correspondentes cópias, em mídia impressa.”
2.	Os dirigentes da SecexTCE anuíram à proposta acima transcrita (peças 9 e 10) .
3.	O d. representante do Ministério Público junto ao Tribunal de Contas da União (MP/TCU) , em sua intervenção regimental, divergiu do posicionamento alvitrado pela unidade técnica, nos termos abaixo (peça 11) :
“Trata-se de Tomada de Contas Especial instaurada pelo Ministério da Justiça em desfavor do Sr. Josival Júnior de Souza, ex-Prefeito do Município de Bayeux/PB (gestões 2005-2008 e 2009-2012) , em razão da ausência de suporte documental comprobatório da execução da Meta 5 do Convênio 042/2006, o qual objetivou ‘a capacitação da Guarda Municipal para que esteja apta a enfrentar e propor atividades na atuação na prevenção da violência e criminalidade, visando ampliar as ações desenvolvidas pelo Município, coibindo o transporte de drogas ilícitas, bem como ampliar as ações preventivas que vem sendo realizadas junto a crianças, adolescentes e jovens inseridos na rede escolar municipal, no âmbito do Programa de Segurança Pública para o Brasil’ (peça 4, p. 13-43 e 71-91) . 
O convênio teve vigência de 29/11/2006 a 29/11/2008, com prazo final para prestação de contas em 28/1/2009. Consta dos autos a informação de que houve a intempestiva apresentação da prestação de contas final do convênio por meio do Ofício 055/2009, em 16/3/2009 (peça 4, p. 115) .
 A documentação foi analisada, sob o aspecto financeiro, por meio do Parecer CGFIS/DEAPSEG 125/2010, de 12/8/2010 (peça 4, p. 115-125) , sendo sugerida diligência com vistas à obtenção de esclarecimentos acerca de algumas pendências identificadas.
Em seguimento, o cumprimento do objeto foi analisado, quanto ao aspecto técnico, por meio do Parecer MJ/SENASP/CGAPSP 267/2010, de 25/11/2010 (peça 4, p. 131-139) . 
A respeito, especificamente, da Meta 5 do Plano de Trabalho (peça 4, p. 13-43) — qual seja, capacitação da Guarda Civil Municipal, por meio de curso de formação para 50 novos integrantes — o parecer apresentou as seguintes considerações (peça 4, p. 137-139) :
‘3.	Às fls. 030 e 031, o município apresentou o Relatório Circunstanciado de Cumprimento do Objeto, no qual informa que com o cumprimento das metas de trabalho, objeto do convênio, houve um impacto muito positivo do desempenho das atividades da Guarda Municipal, (...) , além de uma sensível melhora do relacionamento dos profissionais da Guarda Municipal com a comunidade. Que o cumprimento da (...) Meta 5, houve melhora na qualificação dos guardas municipais e, consequentemente, melhora no desempenho dos mesmos junto à comunidade. (...) 
6. Às fls. 138, 145, 152 e 158, foram apresentadas as notas fiscais nº s 000948 – R$ 18.000,00, relativos à execução do 1º Módulo dos conteúdos didáticos ministrados para a formação de 53 Guardas Municipais; 000966 – R$ 36.000,00, relativa à execução do 2º e 3º Módulos dos conteúdos didáticos ministrados para a formação de 53 Guardas Municipais; 000968 – R$ 18.000,00, relativos à execução do 4º e último, totalizando R$ 72.000,00 (setenta e dois mil reais) [peça 4, p. 201-239]. Ocorre que a unidade de fornecimento destas atividades estava vinculada a determinadas matérias e quantidade de horas-aula a serem ministradas, não tendo sido apresentado relatório da execução do curso, listas de presença, devidamente assinadas pelos alunos, de acordo com as matérias e quantidade de horas-aula, nem fotografias das atividades formativas desenvolvidas.’
Em razão disso, foi sugerida a realização de diligência para que, entre outros documentos, fossem apresentadas as ‘listas de presença, devidamente assinadas, individualizadas de acordo com as matérias do curso de formação efetivamente realizadas, carga horária, assim como a ementa dos cursos, nos termos da Meta 5 do plano de trabalho, assim como o relatório de avaliação do curso’.
Foi, então, enviado ao ex-prefeito o Ofício 9831/CGFIS/DEAPSEG, de 29/11/2010 (peça 4, p. 143) , tendo por anexos os dois pareceres acima citados, com vistas ao saneamento da prestação de contas final do convênio, no prazo de 30 dias.
Em 6/1/2011, por meio do Ofício SEGCON nº 001/2011, o Sr. Josival Júnior de Souza requereu a prorrogação do prazo estabelecido até 8/2/2011 (peça 4, p. 161) , sendo aposto o ‘de acordo’ do setor competente em 19/1/2011. 
A resposta ao Ofício 9831 foi apresentada em 28/2/2011 (peça 4, p. 165-319, peça 5, p. 87 e peça 6, p. 11) , sendo remetidas informações atinentes apenas ao Parecer CGFIS/DEAPSEG 125/2010.
A par dos novos elementos, foi emitido o Parecer MJ/SENASP/CGAPSP nº 029/2012, de 24/2/2012 (peça 4, p. 145-147) , sendo observado, pela área técnica, que nenhum dos questionamentos constantes do Parecer 267/2010 havia sido atendido. Assim, foi sugerida a reiteração da diligência, ‘deixando claro ao município que a não apresentação da documentação solicitada poderá ensejar, pela área técnica, na não aprovação da presente prestação de contas (sic) ’. 
Sob o aspecto financeiro, foi emitido o Parecer/CGFIS/DEAPSEG nº 180/2014 (peça 4, p. 149-154) , de 6/6/2014, sendo acolhidas quase todas as justificativas prestadas, à exceção da relativa à adoção de dispensa de licitação para a contratação da empresa que faria o treinamento. 
Só após isso, foi realizada a diligência que havia sido requerida no parecer 029/2012 (peça 4, p. 155-157) , a qual teve como destinatário o Sr. Expedito Pereira de Souza, sucessor do Sr. Josival.  O ofício, no entanto, não teria sido atendido (peça 5, p. 15) . 
Adotadas as providências para instauração da TCE, houve a notificação do novo prefeito, em 5/11/2015 (peça 5, p. 45) e em 17/12/2015 (peça 5, p. 59 e 64-65) . Consta, todavia, que, apesar de ter requerido a prorrogação para apresentação das justificativas, não houve nova manifestação por parte da prefeitura (peça 5, p. 89-90) . 
A par disso, foi emitido o Parecer 120/2016/CGGIR SENASP/DEAPSEG/SENASP (peça 5, p. 85-98) , o qual, a respeito da Meta 5, registrou o que segue (peça 5, p. 92-95) :
‘De outro lado, a Meta 5, contida no Plano de Trabalho, que consistiu na Capacitação de integrantes da GCM - Curso de Formação para 50 novos integrantes da Guarda Civil Municipal, conforme a Matriz Curricular Nacional para formação das Guardas, traz consigo a subjetividade do resultado do treinamento ministrado aos profissionais da segurança pública, neste caso, a afirmação presente no Relatório Circunstanciado de Cumprimento do Objeto, de que "houve melhora na qualificação dos GCM e consequentemente melhora no desempenho dos GCM junto à comunidade", por si, é insuficiente para o convencimento sobre a aplicação dos recursos destinados a referida Meta. 
A despeito da apresentação de contrato e das notas fiscais na prestação de contas, a Meta 5 não se trata de mero reaparelhamento da Guarda Municipal, mas de investimento e capacitação em capital humano, de modo que essa subjetividade demanda naturalmente a apresentação de elementos fáticos complementares, com vistas à formação de convicção sobre a execução da referida meta.’ (grifei) 
Após discorrer acerca da jurisprudência do TCU a respeito da documentação exigida para fins de comprovação da realização de treinamentos, o parecer concluiu pela ausência de suporte documental comprobatório da capacitação dos guardas municipais de Bayeux/PB, apurando débito no valor histórico de R$ 65.007,00 (montante de recursos federais previsto no Plano de Trabalho para o cumprimento da Meta 5 – peça 4, p. 29) .
O Sr. Josival Júnior de Souza foi devidamente notificado, em 9/12/2016 (peça 5, p. 103-104 e 110) , mas permaneceu silente, ensejando o prosseguimento da TCE.
**
Encontrando-se os autos no Tribunal, foi objeto de instrução à peça 8, tendo a Secex-TCE proposto o seu arquivamento, com fundamento no art. 5º, incisos I, II e IV, da IN/TCU 71/2012, alterada pela IN/TCU 76/2016, e no art. 212 do RI/TCU, por entender ausentes os pressupostos de constituição e desenvolvimento válido e regular do processo.
Para justificar tal proposição, a unidade técnica ponderou que:
‘ (...) o Convênio 042/2006 vigeu no período de 29/11/2006 a 29/11/2008 e a prestação de contas apresentada em 6/3/2009 (item 4, retro) . Passaram-se mais 10 anos em relação aos fatos apontados como irregulares’;
‘some-se a isso o fato de que o Sr. Josival Júnior de Souza (...) tomou conhecimento de que existiam pendências não resolvidas em suas contas somente em 21/12/2016, quase 4 anos depois de ter deixado o cargo de prefeito (...) , lembrando que não constam dos autos informações de que o Ofício 9831, de 29/11/2010 (peça 4, p. 143) , que encaminhou o Parecer MJ/SENASP/CGAPSP 267/2010, de 26/11/2010 (peça 4, p. 131-141) , tendo sido de fato recebido pelo destinatário (sic) ’;
‘as pendências remanescentes que impediram a aprovação das contas referiam-se a documentos que não foram incorporados à prestação de contas (...) , ocorrência formal em razão da ausência de suporte documental comprobatório da execução da Meta 5 do plano de trabalho’ (grifo no original) ;
‘os documentos requeridos não estavam previstos no termo do convênio, sendo demandado apenas o ‘relatório trimestral sobre a execução físico-financeira do convênio’, nos termos do inciso I do art. 5º da Portaria /GM 3.746/2004 (Cláusula Terceira, item II, letra ‘i’ – peça 4, p. 75) , além das peças que deveriam integrar a prestação de contas final, especificadas na Cláusula Nona do termo. Assim, ‘à época, não havia qualquer obrigação de o convenente enviar as listas de presença dos cursos realizados para comprovar quaisquer metas’, sendo tais exigências intempestivas, além de não estarem formalmente previstas no instrumento.
Assim, no seu entendimento, ‘as inconsistências processuais quanto à existência da irregularidade em si’ — quais sejam, ‘a imprevisibilidade formal de tais elementos na prestação de contas final do ajuste’ e a intempestividade da exigência —, aliadas ao ‘tempo decorrido dos fatos’, impossibilitaria o exercício do direito de defesa pelo responsável, o que motivaria o arquivamento do processo nos termos sugeridos.
***
Manifesto discordância em relação à proposta de encaminhamento alvitrada.
Trato, primeiramente, da adequabilidade da exigência dos documentos apontados no Parecer MJ/SENASP/CGAPSP 267/2010, de 26/11/2010, quais sejam, ‘listas de presença, devidamente assinadas, individualizadas de acordo com as matérias do curso de formação efetivamente realizadas, carga horária, assim como a ementa dos cursos, nos termos da Meta 5 do plano de trabalho, assim como o relatório de avaliação do curso’.
Conforme o Plano de Trabalho à peça 4, p. 21-27, a Meta 5 envolveria a capacitação de 50 guardas municipais, sendo previsto, para cada disciplina pretendida, um quantitativo de horas/aula. 
Ora, quanto à efetiva execução dos quantitativos estabelecidos, não identifico outra forma de comprovação além daquela requerida no referido parecer. Não basta, neste caso específico, a apresentação do contrato e das notas fiscais emitidas, ou a mera afirmação de que houve melhora no desempenho dos guardas municipais, visto que não foram acompanhados de documentos hábeis a demonstrar a realização do treinamento.
Observo, inclusive, que, embora o contrato firmado com a empresa responsável pela capacitação informe que os cursos seriam realizados ‘conforme termos da grade curricular aprovada’, que seria parte dele integrante, esse documento não foi apresentado pelo ex-prefeito. Ou seja, não há sequer informação acerca dos cursos que foram contratados (peça 4, p. 279-281) .
As notas fiscais (peça 4, p. 207-209, 221-223 e 235-237; peça 5, p. 79-81) , por sua vez, fazem menção apenas à execução dos módulos ‘dos conteúdos didáticos ministrados (...) em conformidade com o contrato’, constando o atesto do Sr. Ardnildo Morais dos Santos, Secretário Municipal de Segurança e Proteção Social (‘certifico que foi efetuado o serviço que consta neste documento’) . Qual seria a carga horária? Quais cursos comporiam cada módulo? Quantos alunos participaram do treinamento? Qual o resultado alcançado? Não há qualquer resposta para essas indagações.
Convém destacar que não há nem mesmo a comprovação de que o relatório trimestral sobre a execução físico-financeira do convênio, requerido em sua Cláusula Terceira, item II, letra ‘i’, tenha sido fornecido pelo ex-gestor.
Ressalto que a jurisprudência do Tribunal, especificamente em relação a treinamentos/cursos, é firme no sentido de que três elementos são fundamentais para comprovar a sua correta execução: instrutores, treinandos e instalações físicas. Isso incluiria diários de classe assinados pelos instrutores, listas de chamada, planos de aula, cópias de certificado, recibos de pagamento de aluguel e de instrutores, entre outros. Nesse sentido, os Acórdãos 2.988/2012 e 8.122/2014, ambos da 1ª. Câmara, os Acórdãos Plenários 2.604/2008, 3.946/2013, 4.208/2014, 5.364/2014; e o Acórdão 2.220/2014 e 8578/2017, ambos da 2ª. Câmara.
Portanto, em meu julgamento, não se trata de irregularidade meramente formal, mas da ausência de elemento essencial a demonstrar a efetiva execução do objeto conveniado. 
Por fim, quanto à notificação do responsável, consta dos autos o Ofício 9831/CGFIS/DEAPSEG, de 29/11/2010 (peça 4, p. 143) , por força do qual o Sr. Josival Júnior foi demandado a complementar a prestação de contas. 
Embora o AR referente a esse ofício não tenha sido juntado aos autos, por meio do Ofício SEGCON nº 001/2011, de 6/1/2011, o Sr. Josival Júnior de Souza requereu a prorrogação do prazo estabelecido até 8/2/2011 (peça 4, p. 161) , demonstrando que teve ciência do teor do documento e do que lhe foi demandado. Nada obstante, limitou-se a atender apenas o que foi requerido pelo Parecer CGFIS/DEAPSEG 125/2010.
Afora isso, nova notificação foi enviada ao responsável em dez/2016, que optou por se manter silente. 
Assim, não houve o transcurso de mais de dez anos desde o fato gerador (prestação de contas insuficiente; prazo final em 28/1/2009) sem que tenha havido a notificação do responsável pela autoridade administrativa federal competente acerca da irregularidade.
****
Entendendo, então, presentes os pressupostos de constituição desta TCE (art. 5º, incisos I, II e IV da IN/TCU 71/2012, alterada pela IN/TCU 76/2016) , proponho que seja restituída à Secex-TCE para que proceda à citação do Sr. Josival Júnior, pelo valor de R$ 65.007,00, considerando, para fins de atualização do débito, as datas em que se deram os pagamentos à contratada (15/4, 26/5 e 13/6/2008 - vide extrato à peça 5, p. 82-84) :
	Pagamentos (R$) 
	Datas para fins de atualização

	13.527,00
	15/4/2008

	34.740,00
	26/5/2008

	16.740,00
	13/6/2008

	Total de R$ 65.007,00
	
Sugiro, ainda, que Vossa Excelência avalie a pertinência da eventual citação, em regime de solidariedade com o ex-prefeito, do Sr. Ardnildo Morais dos Santos (CPF XXX.116.984-XX) , então Secretário Municipal de Segurança e Proteção Social, que atestou, nas notas fiscais emitidas pela empresa contratada, a execução do treinamento.” 
	É o relatório.

não há

Subprocurador-Geral Lucas Rocha Furtado

TOMADA DE CONTAS ESPECIAL. CONVÊNIO. CAPACITAÇÃO DE GUARDA MUNICIPAL. REPROVAÇÃO PARCIAL DA PRESTAÇÃO DE CONTAS PELO ÓRGÃO CONCEDENTE. PROCESSO PENDENTE DE CITAÇÃO VÁLIDA. PREJUÍZO À AMPLA DEFESA E AO CONTRADITÓRIO ANTE O EXTENSO LAPSO TEMPORAL DECORRIDO DESDE A EXECUÇÃO DO AJUSTE. FALTA DOS PRESSUPOSTO DE CONSTITUIÇÃO E DESENVOLVIMENTO VÁLIDO E REGULAR DO PROCESSO. ARQUIVAMENTO. CIÊNCIA.

TOMADA DE CONTAS ESPECIAL (TCE)

Em exame processo de tomada de contas especial (TCE) instaurado pelo Ministério da Justiça em desfavor do sr. Josival Júnior de Souza, ex-prefeito do Município de Bayeux/PB (gestões 2005-2008 e 2009-2012) , em razão da reprovação parcial da prestação de contas relativa ao Convênio 46/2006.
2.	O referido ajuste teve como objeto a “capacitação da Guarda Municipal para que esteja apta a enfrentar e propor atividades na atuação na prevenção da violência e criminalidade, visando ampliar as ações desenvolvidas pelo município, coibindo o transporte de drogas ilícitas, bem como ampliar as ações preventivas que vem sendo realizadas junto a crianças, adolescentes e jovens inseridos na rede escolar municipal, no âmbito do Programa de Segurança Pública” (peça 4, p. 3) .
3.	Para tanto, foi previsto o montante de R$ 149.293,95, dos quais R$ 128.538,75 ficaram a cargo União e R$ 20.755,20 por conta do convenente, a título de contrapartida.
4.	Vale destacar que a vigência do convênio abarcou o período de 29/11/2006 a 29/11/2008, sendo que os recursos foram liberados por meio de duas ordens bancárias, datadas de 30/11/2006 e 4/12/2006 (peça 4, p. 111 e 113) .
5.	Do que ressai dos autos, a prestação de contas foi encaminhada ao órgão concedente em 16/3/2009 (peça 4, p. 115) .
6.	A equipe técnica do Ministério da Justiça, após cinco exames técnicos e algumas diligências ao ex-prefeito, apontou, como irregularidade motivadora da instauração da TCE, a impossibilidade de se atestar a efetividade da Meta 5 do plano de trabalho em virtude da falta de suporte documental comprobatório de sua execução (peça 5, p. 97) . Diante disso, foi impugnado o valor de R$ 65.007,00.
7.	Cumpre registrar que a Meta 5 previa a capacitação de integrantes da Guarda Civil Municipal por meio de curso de formação para 50 novos integrantes, conforme a Matriz Curricular Nacional para Formação das Guardas Municipais.
8.	Especificamente acerca da execução física da referida meta, o órgão concedente ressaltou que, “a despeito da apresentação de contrato e das notas fiscais na prestação de contas, a Meta 5 não se trata de mero reaparelhamento da Guarda Municipal, mas de investimento e capacitação em capital humano, de modo que essa subjetividade demanda naturalmente a apresentação de elementos fáticos complementares, com vistas à formação de convicção sobre a execução da referida meta” (peça 5, p. 92) . Por essa razão, foi solicitado do ex-gestor que encaminhasse listas de presença, devidamente assinadas e individualizadas, de acordo com as matérias do curso de formação efetivamente realizadas, e carga horária, assim como a ementa dos cursos e relatórios de avaliação.
9.	As demais metas previstas no objeto pactuado foram consideradas cumpridas pelo órgão concedente.
10.	Não tendo o ex-prefeito regularizado as pendências detectadas, houve o encaminhamento do processo a este Tribunal.
11.	No âmbito desta Corte de Contas, em instrução preliminar, a SecexTCE entendeu que os documentos faltantes no processo de prestação de contas não foram formalmente exigidos nos termos do convênio e, por isso, não havia obrigação do ex-prefeito de enviá-los.
12.	Ademais, a unidade técnica verificou haver evidências suficientes que inviabilizariam o exercício do contraditório e da ampla defesa por parte do responsável arrolado nesta TCE, visto o longo tempo decorrido entre a ocorrência dos fatos (2008) e o chamamento do responsável aos autos (2020) , bem como a própria natureza do objeto conveniado (capacitação de profissionais da segurança pública) , dificultariam a preservação do cenário de modo a permitir ao ex-gestor contestar o tomador de contas.
13.	Assim, considerando que o processo encontra-se pendente de citação válida neste Tribunal, a SecexTCE propõe, desde logo, o arquivamento do feito, com fundamento no art. 5º, incisos I, II e IV, da IN TCU 71/2012, alterada pela I /TCU 76/2016, e no art. 212 do RITCU.
14.	O d. representante do Parquet especializado, por sua vez, dissentiu da proposta formulada pela unidade técnica por entender que, quanto à efetiva execução dos quantitativos estabelecidos para a Meta 5 (capacitação de 50 guardas municipais) , não haveria outra forma de comprovação que não aquela requerida no parecer do órgão concedente (listas de presença, devidamente assinadas, individualizadas de acordo com as matérias do curso de formação, carga horária, ementa dos cursos e relatórios de avaliação) .
15.	O MP/TCU ressaltou, ainda, que, em relação a treinamentos/cursos, a jurisprudência desta Corte é firme no sentido de que três elementos são fundamentais para comprovar a sua correta execução: instrutores, treinandos e instalações físicas. Isso incluiria diários de classe assinados pelos instrutores, listas de chamada, planos de aula, cópias de certificado, recibos de pagamento de aluguel e de instrutores, entre outros. Nesse sentido, citou os Acórdãos 2.988/2012 e 8.122/2014, ambos da 1ª Câmara, 2.604/2008, 3.946/2013, 4.208/2014, 5.364/2014, todos do Plenário, e 2.220/2014 e 8.578/2017, da 2ª Câmara.
16.	Logo, por entender presentes os pressupostos de constituição desta TCE, o MP/TCU propõe que seja efetuada a citação do sr. Josival Júnior de Souza pelo valor de R$ 65.007,00. Em acréscimo, sugere que seja avaliada a pertinência de eventual citação, em regime de solidariedade com o ex-prefeito, do sr. Ardnildo Morais dos Santos, então Secretário Municipal de Segurança e Proteção Social, que atestou, nas notas fiscais emitidas pela empresa contratada, a execução do treinamento.
17.	Com as devidas vênias ao d. representante do MP/TCU, endosso a análise efetuada pela unidade técnica, razão por que a incorporo às minhas razões de decidir.
18.	Realmente, em análise preliminar, vislumbro que será extremamente dificultoso – senão impossível – ao responsável recolher listas de presenças, relatórios de avaliação e planos de aulas, dentre outros documentos, de cursos que foram ministrados há mais de dez anos.
19.	Há que se ressaltar, ainda, que a própria natureza do objeto pactuado (capacitação de profissionais) traz dificuldades para que, neste momento, o responsável junte novos elementos probatórios, tais como os citados acima, a fim de contradizer as conclusões do órgão concedente e comprovar a execução da meta impugnada. 
20.	Portanto, ainda que a jurisprudência atual deste Tribunal tenha se firmado no sentido apontado pelo MP/TCU (exigência da presença de três elementos fundamentais para comprovar a correta execução de cursos e treinamentos: instrutores, treinandos e instalações físicas) , há que se ter em mente que, à época, não havia obrigação de o convenente apresentar listas de presença dos cursos ministrados para fins de comprovação do alcance da meta. Além disso, exigências desse tipo, depois de cessada a execução do convênio e após decorrido extenso lapso temporal, terminariam por prejudicar o exercício da ampla defesa e do contraditório por parte do ex-prefeito.
21.	Ante o exposto, voto no sentido de que o Tribunal adote o acórdão que ora submeto à deliberação desta 1ª Câmara.
TCU, Sala das Sessões Ministro Luciano Brandão Alves de Souza, em 31 de março de 2020.
BENJAMIN ZYMLER 
Relator